【裁判字號】    99,上易,1187
【裁判日期】    990728
【裁判案由】    詐欺等
【裁判全文】
臺灣高等法院刑事判決                99年度上易字第1187號
上  訴  人  臺灣基隆地方法院檢察署檢察官
被      告  甲○○
上列上訴人因被告侵占案件，不服臺灣基隆地方法院99年度易緝
字第3號，中華民國99年4月14日第一審判決，提起上訴，本院判
決如下：
    主  文
上訴駁回。
    事  實
一、緣甲○○於民國95年7 月間某日，在臺北縣新莊市○○○路
    上，拾獲「『乙○○』國民身分證1 枚」（按：上開國民身
    分證原係乙○○所有，嗣則於94年4 月18日因不明原因致脫
    離本人即乙○○之持有）；乃甲○○明知上開國民身分證係
    脫離本人持有之物，猶不思送交警察機關辦理招領手續，反
    萌生為自己不法所有之意圖，而予侵吞入己。
二、緣甲○○於95年5 月間某日，藉由網際網路連線至「臺北已
    婚聊天室」網站，並以「再愛我一次」之暱稱，與適亦連線
    至該網站聊天之女子丙○○互為結識；惟彼2 人嗣後藉由網
    路互為交往之期間，甲○○則俱未對丙○○曉示自己真實身
    分。95年9 月間某日，甲○○積欠龐大債款致需款孔急，思
    及其前拾獲而侵占入己之「『乙○○』國民身分證1 枚」（
    詳如前揭一所述），兼以適逢網友丙○○主動告知而悉丙○○小有資力，乃萌生行使變造特種文書（變造證件）暨意圖
    為自己不法所有而詐騙財物之犯意，進而於自己住處即「臺
    北縣泰山鄉○○路○段142 巷13弄10號4 樓」，藉由美工刀
    刨除、撕去「『乙○○』國民身分證」上之「乙○○」相片
    俾於其上換貼自己相片（大頭照），其後，再將業已換貼相
    片（甲○○大頭照）完成之「『乙○○』國民身分證」攜往
    其住處附近之「萊爾富便利超商」持以影印，藉此完成特種
    文書即「『乙○○』國民身分證」正本暨其影本之變造，足
    以生損害於戶政機關對國民身分證管理之正確性。又上開證
    件之變造既畢，甲○○遂按諸原定計畫，自其後之1、2日起
    ，佯以「乙○○」之名義，多次邀約丙○○在外見面；其間
    ，甲○○除曾將上開業已變造完成之「『乙○○』國民身分
    證」正本持交丙○○以供查核，復曾將上開業已變造完成之
    「『乙○○』國民身分證」影本持交丙○○以供留存，藉此
    行使變造證件而取信於丙○○，俾對丙○○訛稱：「伊有一
    位朋友，他的房屋即將要被法院拍賣，倘丙○○有意競標，
    伊可代為處理相關事宜」云云，同時將自己臨時上網查悉之
    「臺北縣五股鄉○○路29號G 座8 樓」，充做其所訛稱之「
    法拍屋」地址而帶同丙○○前往觀覽，使丙○○因而誤認甲○○之所陳各節俱與事實相符致陷於錯誤，進而或於附表所
    示之各該時、地，依序將所稱之「競標必須項款」即如附表
    所示之各筆現金交託予甲○○收受，或分別於96年2 月9 日
    、96年2 月12日、96年2 月17日、96年2 月26日、96年3 月
    1 日，依甲○○之指示，逕將所稱之「標購尾款300,000 元
    」，分5 次（80,000元、30,000元、20,000元、120,000 元
    、50,000元）而依序匯入甲○○指定帳戶即「臺灣郵政股份
    有限公司金山郵局；戶名『陳澐蓁』；局號『0000000 』；
    帳號『0000000 』」之金融帳戶而任憑甲○○囑由不知情之
    友人陳澐蓁代為提領一空。甲○○乃以此方式接續對丙○○
    詐騙取財得逞，其詐騙金額則總計1,715,000 元。嗣丙○○
    雖獲悉自己上當受騙並即報警查辦，同時取交甲○○留存之
    「『乙○○』國民身分證」影本俾供檢警循線查獲甲○○其
    人，然前揭詐騙項款仍已遭甲○○花用一空；至甲○○恃以
    詐騙之變造國民身分證正本更已經棄置不詳處所而告滅失。
三、案經丙○○訴由臺北縣政府警察局金山分局移送臺灣基隆地
    方法院檢察署檢察官偵查起訴。
    理  由
壹、程序事項
    本件認定事實所引用之本件卷內其他所有卷證資料（包含文
    書證據、物證等證據），並無證據證明係公務員違背法定程
    序所取得；而檢察官、被告對本院提示之卷證，亦均表示同
    意作為證據等語在卷（見本院卷99年5月28日準備程序筆錄
    ），且卷內之文書證據及證人於審判外之陳述，亦無刑事訴
    訟法第159條之4之顯有不可信之情況與不得作為證據之情形
    ，且被告未曾提及檢察官在偵查時，有任何不法取供之情形
    ，且客觀上並無顯不可信之情況。綜上，依刑事訴訟法第
    159 條至159條之5之規定，本件認定事實所引用之本件卷證
    所有證據（包含文書證據、物證等證據），均有證據能力，
    合先敘明。
貳、實體事項
  一、前開事實業據被告甲○○於本院審理時供承不諱（參見本
      院99年7月14日審判筆錄），並經證人丙○○、陳澐蓁、
      乙○○證述在卷，且有內政部警政署刑事警察局96年9 月
      19日刑紋字第0960135474號鑑驗書暨其附件（除所附鑑驗
      資料以外，併包括本次鑑定客體即其上蓋有被告指印且業
      經變造完成之「『乙○○』國民身分證」影本1份）、「
      臺灣郵政股份有限公司金山郵局；戶名『陳澐蓁』；局號
      『0000000』；帳號『0000000』」之金融帳戶開戶資料暨
      其金融帳戶存摺內頁交易明細、丙○○之郵局匯款執據等
      件在卷可考。綜上，堪認被告於本院審理時之任意性自白
      ，與事實相符，可以採信。從而，本案事證明確，被告如
      本判決事實欄所載之侵占脫離本人持有物、行使變造特種
      文書、詐欺等犯行，均堪認定。
  二、查被告如本判決事實欄二所示變造、行使變造特種文書之
      行為後，戶籍法第75條第1項：「意圖供冒用身分使用，
      而偽造、變造國民身分證，足以生損害於公眾或他人者，
      處五年以下有期徒刑、拘役或科或併科新臺幣五十萬元以
      下罰金。」第2項：「行使前項偽造、變造之國民身分證
      者，亦同。」雖業於97年5月30日公布施行；然經與刑法
      第212條、第216條之規定比較，戶籍法第75條第1項、第
      2項規定顯較不利於被告，按諸刑法第2條第1項所揭櫫之
      「從舊從輕」原則，被告如本判決犯罪事實欄二所示變造
      、行使變造特種文書之行為，自仍應依刑法第212條、第
      216條規定處斷。
  三、核被告如本判決事實欄一之所為，係犯刑法第337條之侵
      占遺失物罪；至被告如本判決事實欄二之所為，則係犯刑
      法第2126條、第212條之行使變造特種文書罪及同法第339
      條第1項之詐欺取財罪。被告藉由美工刀刨除、撕去「『
      乙○○』國民身分證」上之「乙○○」相片俾於其上換貼
      自己相片（大頭照），並將業已換貼相片完成之「『乙○○』國民身分證」攜往其住處附近之「萊爾富便利超商」
      影印藉以完成特種文書之變造，其後，再將該正本持交告
      訴人丙○○查核暨將該影本取交告訴人丙○○留存而藉以
      行使，其變造之低度行為應為行使之高度行為所吸收，不
      另論罪。又被告施詐術而使告訴人丙○○陷於錯誤並交付
      財物如本判決事實欄二所載之肢體動作固非僅止於一，惟
      自客觀以言，被告反覆實施詐術而使告訴人丙○○反覆取
      交財物之行止，不過是被告基於一個意思決定所為之具有
      反覆性及延續性之接續行為，即其各行為之獨立性極為薄
      弱，依一般社會健全觀念尚難強行分開，兼以其歷次肢體
      動作，非特行為種類相同，並均侵害相同之單一法益，是
      其自屬學理上所稱之「接續犯」，即其構成要件雖經多次
      重覆實現，然此實乃肇因於時空緊密之複製，而祇應論以
      一罪（即傳統意義下之「自然行為單數」）。
  四、又被告如本判決事實欄二之所示，逕將業經變造完成之「
      『乙○○』國民身分證」正本持交告訴人丙○○以供查核
      ，暨將上開變造證件之影本取交告訴人丙○○以供留存，
      核其此舉目的，係在使告訴人丙○○陷於錯誤而同意給付
      如本判決事實欄二所載之各該財物；換言之，被告如本判
      決事實欄二之所示，行使變造特種文書（即行使變造之「
      『乙○○』國民身分證」正本暨其影本）乃其「詐取財物
      」行為之一部，並因而觸犯構成要件不相同之法條罪名，
      為異種想像競合犯，應從一較重之刑法第339條第1項之詐
      欺取財罪處斷。被告如本判決事實欄一所犯之侵占遺失物
      罪（刑法第337條），及其如本判決事實欄二所載之行使
      變造特種文書、詐欺取財等犯行而應依想像競合犯之規定
      ，從一較重之詐欺取財罪（刑法第339條第1項）處斷之部
      分，犯意各別，行為互殊，應予分論併罰。
  五、原審以被告犯行明確，適用刑法第2條第1項、第216條、
      212條、第339條第1項、第337條、第55條、第42條第3項
      ，刑法施行法第1條之1，中華民國九十六年罪犯減刑條例
      第2條第1項第3款、第7條，並審酌被告拾獲「乙○○國民
      身分證」而予侵吞入己如本判決事實欄一所示之犯罪動機
      、目的、手段，對被害人乙○○所造成之法益侵害；兼衡
      量被告不思努力工作賺取所需，妄想藉由本判決事實欄二
      所示之行使變造特種文書、詐欺取財等方式不勞而獲，嚴
      重缺乏尊重他人財產權之觀念，其犯罪之動機、目的、手
      段、對告訴人丙○○所造成之法益侵害，併考量被告之生
      活狀況、品行、智識程度暨其犯後態度等一切情狀，分別
      就其所犯各罪，量處被告甲○○意圖為自己不法之所有，
      而侵占離本人所持有之物，處罰金新臺幣6,000元，如易
      服勞役，以新臺幣1,000元折算1日，減為罰金新臺幣
      3,000元，如易服勞役，以新臺幣1,000元折算1日。又意
      圖為自己不法之所有，以詐術使人將本人之物交付，處有
      期徒刑1年6月，減為有期徒刑9月。另敘明犯罪在96年4月
      24日以前者，除中華民國九十六年罪犯減刑條例第3條第1
      項所列各罪經宣告死刑、無期徒刑或逾有期徒刑1年6月之
      刑而應不予減刑以外，其經宣告之有期徒刑、拘役或罰金
      各應依中華民國九十六年罪犯減刑條例第2條第1項減其刑
      期或金額二分之一。茲被告如本判決事實欄所示各該犯行
      ，其犯罪（行為）時間均在96年4月24日以前，兼以核無
      中華民國九十六年罪犯減刑條例第三條規定之適用，尤以
      本案被告雖曾一度逃亡藏匿，而經原審法院於97年7月7日
      發佈通緝，嗣並遲至99年4月1日始為警緝獲歸案，然參諸
      法院辦理九十六年減刑案件應行注意事項九所揭示意旨，
      核亦足見本案情節尚與「九十六年減刑條例」第五條所指
      之「本條例施行前（即96年7月16日以前）經通緝」之要
      件有間，換言之，本案尚無「九十六年減刑條例」第5條
      「不得減刑」規定之適用，此要無可疑。爰依中華民國九
      十六年罪犯減刑條例第7條、第2條第1項第3款規定，併參
      酌法院辦理九十六年減刑案件應行注意事項所揭示意旨
      ，就被告如主文所示之宣告刑，各減其二分之一如主文之
      所示。經核於法並無違誤，量刑亦屬妥適，檢察官上訴意
      旨略稱被告於案發後迄今均未與被害人丙○○和解，亦未
      賠償任何款項予丙○○，致其身心嚴重受創，且被告知悉
      本案被察覺後，非但不到案陳述，反而在外另行起意施行
      詐騙，因認其行為惡性重大，應從重量刑云云，惟查量刑
      輕重係屬事實審法院得依職權自由裁量之事項，苟已斟酌
      刑法第57條各款所列情狀而未逾越法定刑度，不得遽指為
      違法」（最高法院72年度臺上字第6696號判例參照）。原
      審就論罪科刑之依據已於原判決理由欄內論述綦詳，上訴
      意旨執此指摘原審量刑過輕，為無理由，應予駁回。
據上論斷，應依刑事訴訟法第368條，判決如主文。
本案經檢察官陳大偉到庭執行職務。
中    華    民    國    99    年    7     月    28    日
                  刑事第九庭    審判長法  官  陳貽男
                                      法  官  詹駿鴻
                                      法  官  楊炳禎
以上正本證明與原本無異。
如不服本判決，應於收受送達後10日內向本院提出上訴書狀，其
未敘述上訴之理由者並得於提起上訴後10日內向本院補提理由書
（均須按他造當事人之人數附繕本）「切勿逕送上級法院」。
                                      書記官  林月蓉
中    華    民    國    99    年    7     月    28    日
附錄：本案論罪科刑法條全文
刑法第216 條
（行使偽造變造或登載不實之文書罪）
行使第210 條至第215 條之文書者，依偽造、變造文書或登載不
實事項或使登載不實事項之規定處斷。
刑法第212 條
（偽造變造特種文書罪）
偽造、變造護照、旅券、免許證、特許證及關於品行、能力服務
或其他相類之證書、介紹書，足以生損害於公眾或他人者，處1
年以下有期徒刑、拘役或3 百元以下罰金。
刑法第339 條第1 項
（普通詐欺罪）
意圖為自己或第三人不法之所有，以詐術使人將本人或第三人之
物交付者，處5 年以下有期徒刑、拘役或科或併科1 千元以下罰
金。
刑法第337 條
（侵占遺失物罪）
意圖為自己或第三人不法之所有，而侵占遺失物、漂流物或其他
離本人所持有之物者，處5 百元以下罰金。
【附表】
┌──┬──────┬─────────────┬──────────┐
│編號│時        間│地                      點│金額（單位：新臺幣）│
├──┼──────┼─────────────┼──────────┤
│  │95年10月1 日│臺北縣泰山鄉○○○○道下楓│    70,000 元       │
│    │            │江路口之加油站前          │                    │
├──┼──────┼─────────────┼──────────┤
│  │95年10月16日│臺北縣板橋市新埔捷運站之５│    92,000 元       │
│    │            │號出口（民主路）          │                    │
├──┼──────┼─────────────┼──────────┤
│  │95年10月23日│臺北縣板橋市新埔捷運站之５│   130,000 元       │
│    │            │號出口（民主路）          │                    │
├──┼──────┼─────────────┼──────────┤
│  │95年11月8 日│臺北縣泰山鄉○○路郵局前  │    70,000 元       │
├──┼──────┼─────────────┼──────────┤
│  │95年11月16日│臺北縣泰山鄉○○○○道下楓│   110,000 元       │
│    │            │江路口之加油站前          │                    │
├──┼──────┼─────────────┼──────────┤
│  │95年12月1 日│臺北縣泰山鄉○○○○道下楓│    78,000 元       │
│    │            │江路口之加油站前          │                    │
├──┼──────┼─────────────┼──────────┤
│  │95年12月5 日│臺北縣板橋市江子翠捷運站之│   130,000 元       │
│    │            │５號出口（文化路）        │                    │
├──┼──────┼─────────────┼──────────┤
│  │95年12月18日│臺北縣泰山鄉○○○○道下楓│   250,000 元       │
│    │            │江路口之加油站前          │                    │
├──┼──────┼─────────────┼──────────┤
│  │95年12月30日│臺北縣板橋市○○○○○路邊│   130,000 元       │
├──┼──────┼─────────────┼──────────┤
│  │96年1 月5 日│臺北縣泰山鄉○○路郵局前  │    80,000 元       │
├──┼──────┼─────────────┼──────────┤
│  │96年1 月中旬│臺北縣泰山鄉○○○○道下楓│   110,000 元       │
│    │            │江路口之加油站前          │                    │
├──┼──────┼─────────────┼──────────┤
│  │96年2 月1 日│臺北縣泰山鄉○○路郵局前  │    75,000 元       │
├──┼──────┼─────────────┼──────────┤
│  │95年10月迄96│臺北縣泰山鄉○○路郵局前  │    20,000 元       │
│    │年2 月間之某│                          │                    │
│    │日          │                          │                    │
├──┼──────┼─────────────┼──────────┤
│  │95年10月迄96│臺北縣泰山鄉○○路郵局前  │    35,000 元       │
│    │年2 月間之某│                          │                    │
│    │日          │                          │                    │
├──┼──────┼─────────────┼──────────┤
│  │95年10月迄96│臺北縣泰山鄉○○路郵局前  │    35,000 元       │
│    │年2 月間之某│                          │                    │
│    │日          │                          │                    │
└──┴──────┴─────────────┴──────────┘

司法院資訊處製作；財團法人民間司法改革基金會備份。
